臺灣屏東地方法院刑事判決　　　　　　　 96年度訴更字第5號
公　訴　人　臺灣屏東地方法院檢察署檢察官
被　　　告　甲○○
　　　　　　　　　　現另案於臺灣高雄第二監獄執行中
上列被告因違反毒品危害防制條例案件，經檢察官提起公訴（95
年度毒偵字第2060號），本院判決如下：
    主  文
本件免訴。
    理  由
一、公訴意旨略以：被告甲○○分別基於施用第一級毒品海洛因
    及第二級毒品甲基安非他命之犯意，於民國95年12月8 日8
    時50分許，在屏東縣潮州鎮○○路○段2 巷44號，非法施用
    第一級毒品海洛因及第二級毒品甲基安非他命各1 次，嗣於
    同日9 時50分許，在屏東縣潮州鎮○○路○段，因形跡可疑
    ，為警盤查，查獲其所有之海洛因2 包（毛重0 ‧4 公克）
    及甲基安非他命19包（毛重4 ‧8 公克），並經採尿送驗呈
    嗎啡及甲基安非他命陽性反應而查知上情，因認被告涉犯毒
    品危害防制條例第10條第1 項施用第一級毒品與同條第2 項
    施用第二級毒品罪嫌等語。
二、按案件曾經判決確定者，應諭知免訴之判決，刑事訴訟法第
    302 條第1 款定有明文。又案件曾經判決確定者，應為免訴
    之判決，此項原則關於實質上一罪或裁判上一罪，均有其適
    用。故若實質上一罪或裁判上一罪其一部分犯罪事實曾經判
    決確定者，其效力當然及於全部，故檢察官復將其他部分重
    行起訴，亦應諭知免訴之判決；又按同一案件，已經法院為
    實體上之確定判決者，不能更為其他有罪或無罪之實體上裁
    判。惟若在最後審理事實法院宣示判決後始行發生之事實，
    既非該法院所得審判，即為該案判決之既判力所不能及（最
    高法院32年上字第2578號判例參照），是既判力對於時間效
    力之範圍應以最後審理事實法院之宣示判決日為判斷之標準
    ，而此所謂之最後審理事實法院，自係指最後審理事實之第
    一審或第二審法院而言（最高法院82年度臺非字第411 號判
    決意旨及最高法院82年度第4 次刑事庭會議決議可資參照）
    。
三、經查，本件被告前因分別基於施用第一級毒品海洛因、第二
    級毒品甲基安非他命之犯意，自95年4 月底某日起至95年8
    月11日晚上9 時許止，將海洛因加礦泉水稀釋後以注射針筒
    注射之方式，及自95年8 月初某日起至95年8 月11日晚上9
    時許止，在其位於屏東縣潮州鎮中山88號住處、屏東縣新埤
    萬隆村萬安路、屏東縣州鎮○○路○ 段附近等，以燒烤甲基
    安非他命產生煙氣以口鼻吸食之方式，平均每2 、3 天施用
    海洛因、甲基安非他命1 次，反覆施用海洛因及甲基安非他
    命多次，所犯毒品危害防制條例第10條第1 項之施用第一級
    毒品罪與同條第2 項之施用第二級毒品罪，業經臺灣屏東地
    方法院檢察署檢察官以95年度毒偵字第1334號提起公訴，並
    經臺灣高等法院高雄分院於96年5 月31日以96年度上訴字第
    1014號判決判處有期徒刑1 年4 月（施用第一級毒品部分）
    、8 月（施用第二級毒品部分），2 罪定應執行刑為有期徒
    刑1 年10月，於96年6 月28日判決確定，有上開判決書、臺
    灣屏東地方法院檢察署刑案資料查註紀錄表、臺灣高等法院
    被告前案紀錄表各1 份在卷可參。
四、次查，本件被告於本院準備程序中供承其施用海洛因及甲基
    安非他命都已經成癮，其施用頻率為海洛因約1 日施用3、4
    次，甲基安非他命大約1 日施用2 次，其雖於95年8 月11日
    至95年11月4 日在監，惟於95年11月5 日出監之後，其就繼
    續施用海洛因及甲基安非他命，並於95年12月8 日為警查獲
    ，毒品成癮之後就會一直想吸食，雖然中間有在監所執行，
    可是海洛因及甲基安非他命的癮頭都一直在，沒有斷掉等語
    （參見本院96年7 月10日準備程序筆錄），且基於下列理由
    ，應認被告先後施用第一級毒品海洛因及施用第二級毒品甲
    基安非他命之行為，均屬集合犯，而得分別評價為一罪：
  1.所謂「集合犯」者，乃指刑事法若干犯罪行為態樣，本質上
    原具有反覆、延續實行之特徵，立法時既予特別歸類，定為
    犯罪構成要件之行為要素，則行為人基於概括之犯意，在密
    切接近之一定時、地持續實行之複次行為，倘依社會通念，
    於客觀上認為符合一個反覆、延續性之行為觀念者，於刑法
    評價上，即應僅成立一罪。學理上所稱「集合犯」之職業性
    、營業性或收集性等具有重複特質之犯罪均屬之（最高法院
    95年度臺上字第1079號判決參照）。此即依一般社會通念，
    特定犯罪行為具有反覆實施之特性，立法者於制定刑罰法律
    之初，亦已認知該種行為類型之反覆性，而有意藉由法條中
    客觀構成要件之行為要素，涵括上開具有反覆實施特性之數
    個犯罪行為，仍僅接受一次刑法之評價為已足。
  2.立法者於制定毒品危害防制條例時既依成癮性、濫用性及對
    社會危害性而將毒品分為4 級，且僅規定處罰施用第一、二
    級毒品，足見毒品危害防制條例所處罰施用第一、二級毒品
    ，其構成要件之行為要素係具有成癮、濫用之反覆、延續實
    行，參諸同條例就施用第一級、第二級毒品者另有施予觀察
    、勒戒或強制戒治等戒除毒癮之保安處分，及倘行為人曾經
    刑事處遇方式助其戒斷毒癮，猶再犯施用毒品，足見原所據
    以實施之治療程序，顯然不能收其實效，而應依法追訴處罰
    等規定，據此可知，施用毒品之行為本身，顯然具有反覆性
    及延續性之特徵，準此，「施用」即屬此類犯罪之常態，倘
    認「施用」毒品，為數罪評價，恐與刑罰之過度評價禁止原
    則相悖。基此，應認毒品危害防制條例第10條「施用」毒品
    罪屬「集合犯」之實質一罪範疇。
  3.而本件被告前因施用第一、二級毒品案件，經送觀察勒戒及
    強制戒治期滿，由臺灣屏東地方法院檢察署檢察官於89年10
    月11日以89年度戒毒偵字第410 號及89年度毒偵字第2040號
    為不起訴處分確定；又因施用第一、二級毒品案件，經臺灣
    高雄地方法院檢察署檢察官以89年度偵字第27729 號提起公
    訴及聲請強制戒治，強制戒治部分於91年11月4 日執行完畢
    出所轉執行另案徒刑，其施用毒品部分，經臺灣高雄地方法
    院以90年度訴字第315 號判處有期徒刑10月（施用第一級毒
    品）、8 月（施用第二級毒品），定應執行刑為有期徒刑1
    年4 月確定；復因施用第一、二級毒品案件，經本院以90年
    度訴字第74 1號判處應執行有期徒刑2 年2 月確定，上開數
    罪接續執行，於95年3 月28日縮短刑期假釋出監付保護管束
    ，嗣假釋經撤銷，於95年8 月11日入監執行殘刑，而於95年
    11月4 日縮刑期滿執行完畢等情，有臺灣屏東地方法院檢察
    署刑案資料查註紀錄表及臺灣高等法院被告前案紀錄表各1
    份附卷可佐，即知其經過觀察、勒戒、強制戒治等戒除毒癮
    之保安處分，助其戒斷毒癮後，猶再犯本件施用毒品案件，
    足見原所據以實施之治療程序，顯然不能收其實效，可認被
    告除施用毒品成癮，而有施用毒品之犯罪倚賴外，亦係基於
    集合性犯罪故意，而於密切之時、地反覆延續實行施用毒品
    之犯罪，依社會一般客觀上之觀察，符合一個反覆、延續性
    之行為觀念，揆諸前揭說明，被告施用第一級毒品海洛因及
    施用第二級毒品甲基安非他命之所為，應分別論以「集合犯
    」型態，而僅得受一次之刑法評價。
五、揆諸前揭說明，本件檢察官起訴之犯罪事實，既與前開案件
    （96年度上訴字第1014號）具有集合犯之實質上一罪關係，
    已如上所述，且前開96年度上訴字第1014號案件判決宣示之
    時點為96年5 月31日，已在本案檢察官所指犯行時點（即95
    年12月8 日8 時50分許）之後，故被告本案被訴部分應為前
    案確定判決之既判力效力所及，爰由本院不經言詞辯論，逕
    為免訴判決之諭知。
據上論斷，應依刑事訴訟法第302 條第1 款、第307 條，判決如
主文。
中　　華　　民　　國　　96　　年　　7　　月　　25　　日
                  刑事第一庭    審判長法  官  潘正屏
                                      法  官  曾吉雄
                                      法  官  黃聖涵
以上正本證明與原本無異。
如不服本判決應於收受本判決送達後十日內向本院提出上訴書狀，
其未敘述上訴理由者，並得於提起上訴後十日內向本院補提理由
書狀（均須按他造當事人之人數附繕本）「切勿逕送上級法院」
中　　華　　民　　國　　96　　年　　7 　　月　　27　　日
                                      書記官  蘇雅慧
